【裁判字號】    98,上,5
【裁判日期】    980527
【裁判案由】    返還不當得利
【裁判全文】
臺灣高等法院高雄分院民事判決             98年度上字第5號
上  訴  人  甲○○
被 上 訴人  乙○○○
訴訟代理人  鄭曉東律師
            魏緒孟律師
上列當事人間請求返還不當得利事件，上訴人對於中華民國97年
11月19日臺灣高雄地方法院97年度訴字第1399號第一審判決提起
上訴，本院於98年5 月13日言詞辯論終結，判決如下：
    主  文
上訴駁回。
第二審訴訟費用由上訴人負擔。
    事實及理由
一、被上訴人起訴主張：上訴人為被上訴人之三子，上訴人於民
    國89年起至91年間，利用保管上訴人所有高雄市農會之0000
    -0000-0000-0號活期存款帳戶存摺（下稱系爭存摺）及印鑑
    章之便，未經被上訴人之許可，擅自於89年11月4 日提領
    新台幣（下同）85萬元，89年12月20日提領15萬元，90
    年2 月7 日提領50萬元，90年2 月8 日提領70萬元，90
    年3 月5 日提領30萬元，90年4 月9 日提領30萬6,000 元
    ，90年5 月18日提領45萬元，90年9 月3 日提領2 萬5,
    000 元，91年2 月1 日提領2 萬元，共計提領330 萬1,00
    0 元，爰依不當得利之法律關係，提起本件訴訟。聲明求為
    判決：(一)上訴人應給付被上訴人330 萬1,000 元及自起訴狀
    繕本送達翌日起至清償日止，按年息百分之五計算之利息。
    (二)訴訟費用由上訴人負擔。
二、上訴人則以：上訴人提領上開款項均係奉父親即訴外人黃金
    來（已於92年8 月30日死亡）之命行事，所有款項均是交予
    黃金來作為生活開銷。自85年7 月1 日起至91年4 月30日止
    ，父親及母親即被上訴人都由上訴人照顧，上訴人提領前揭
    款項係用以支付父母親日常生活費用，興建房屋等支出，並
    無不當得利等語，資為抗辯，並答辯聲明：(一)被上訴人之訴
    駁回。(二)訴訟費用由被上訴人負擔。
三、本件原審對於被上訴人之請求，判決：(一)上訴人應給付被上
    訴人330 萬1,000 元及自97年3 月4 日起至清償日止，按年
    息百分之五計算之利息。(二)訴訟費用由上訴人負擔，上訴人
    聲明不服，上訴聲明求為判決：(一)原判決廢棄。(二)被上訴人
    在第一審之訴駁回。(三)訴訟費用由被上訴人負擔二分之一，
    餘由上訴人負擔。被上訴人則答辯聲明：(一)上訴駁回。(二)訴
    訟費用由上訴人負擔。
四、兩造不爭執之事項如下，並有戶籍謄本、戶口名簿、房屋租
    賃契約書、黃金來死亡證明書、家用款項表、取款憑條在卷
    可稽，堪予採信。
  (一)上訴人為被上訴人之三子，於89年至91年間曾保管被上訴人
    所有系爭存摺及印鑑章。
  (二)上訴人持其所保管之系爭存摺及被上訴人印鑑章，自89年11
    月4 日起至91年2 月1 日止，連續9 次，自被上訴人之系爭
    帳戶共提330萬1,000元。
五、兩造爭執之事項為，被上訴人依不當得利之法律關係請求上
    訴人返還330萬1,000元，有無理由？
  (一)按當事人主張有利於己之事實者，就其事實有舉證之責任，
    民事訴訟法第277 條前段定有明文。查上訴人曾於89年11月
    4 日至91年2 月1 日間，持其所保管之被上訴人所有系爭存
    摺及印鑑章提領被上訴人在前揭帳戶之存款共330 萬1,000
    元等事實，已為上訴人所不爭執。雖上訴人抗辯稱該款項為
    其父黃金來交代提領，供為生活之開銷等語，惟為被上訴人
    所否認。而上訴人迄未能提出黃金來囑其提領之證據，以實
    其說，又上訴人亦曾於89年至91年間，於黃金來之高雄市農
    會帳戶內總計700 萬元之定期存款到期而分別存入黃金來及
    被上訴人設於高雄市農會之帳戶後，提領存入黃金來之前揭
    高雄市農會帳戶內之370 萬元。上訴人因之所欠黃金來之該
    370 萬元應列入黃金來之遺產等事實，亦經本院96年度上易
    字第193 號兩造間返還不當得利事件判決認定屬實，此有前
    揭確定判決1 份附卷足憑（見原審卷第42頁至第48頁）。而
    上訴人既曾於89年至91年間逕自提領黃金來之存款370 萬元
    ，因而積欠黃金來370 萬元，則於同時期，黃金來應無囑上
    訴人提領被上訴人之存款330 萬1,000 元之理。況系爭帳戶
    存款非黃金來所有，縱經黃金來同意而未經被上訴人同意，
    亦不得提領。是上訴人所辯，應無足採信。
  (二)上訴人雖另辯稱自85年7 月1 日起至91年4 月30日止，其父
    母即黃金來及被上訴人均由其照顧，其所提領之330 萬1,00
    0 元均用於日常生活支出等語，並提出83年起之「家用款項
    」表（見本院卷第22頁至第23頁）為憑；然亦為被上訴人所
    否認，而上訴人就該「家用款項」所載之支出，並未能舉證
    證明，且依該表所載，大多為祭祖、酬酢等支出，而何以應
    由被上訴人負擔該費用，亦未經說明，況上訴人提領被上訴
    人前揭330 萬1,000 元之時間，係自89年11月4 日至91年2
    月1 日間，乃該「家用款項」表竟臚列自83年間起至89年間
    之支出，亦有不符。且家中帳冊自88年5 月11日以後移交由
    上訴人之長兄黃水連管理等情，亦經上訴人所提雜支記錄表
    記載明確（見本院卷第37頁），是自88年5 月1 日起家中出
    支即非由上訴人負責，則上訴人於89年11月4 日起至91年2
    月1 日提領被上訴人所有前開帳戶內之存款共330 萬1,000
    元，亦難認有何法律上之原因。又上訴人另提出「借款證明
    」1 紙（見本院卷第70頁）抗辯稱被上訴人有向其借款50萬
    元云云，然被上訴人主張該50萬元款項係由公帳支出借予被
    上訴人之姪女，嗣該50萬元已經清償並已列入公帳中等事實
    ，亦為上訴人所不否認（見本院卷第54頁、第55頁）是以上
    訴人前開辯詞，亦無足採信。至於上訴人另抗辯黃金來及被
    上訴人自85年7 月1 日起至91年4 月30日止，均由上訴人照
    顧等情，雖為被上訴人所不爭執，然於此期間黃金來及被上
    訴人每月每人應領之老農年金各3,000 元均由上訴人領取以
    支應黃金來及被上訴人之生活費等情，亦為上訴人所自承（
    見本院卷第19頁），又上訴人於本院另案（即96年度上易字
    第193 號），所主張其因照顧黃金來及被上訴人而支出如該
    案附表一所列之費用，亦經兩造於該另案同意自黃金來之遺
    產中扣除（即該附表一所列費用，均由黃金來之遺產負擔，
    見原審卷第43頁背面），足見上訴人於前揭照顧黃金來及被
    上訴人所需費用之支出，亦與本案上訴人自被上訴人前揭存
    款帳戶所提領之330 萬1,000 元無關，是被上訴人主張上訴
    人未經被上訴人同意自被上訴人之前揭帳戶提領330 萬1,00
    0 元為無法律上之原因等情，即屬有據，堪予採信。
  (三)上訴人自被上訴人之前揭帳戶所提領之330 萬1,000 元為無
    法律上之原因，已如前述，而上訴人又未能舉證證明已將該
    款項返還被上訴人，是上訴人受領330 萬1,000 元即屬無法
    律上之原因而受有利益，並致被上訴人受有損害。從而，被
    上訴人依不當得利之法律關係，請求上訴人返還330 萬1,00
    0 元及自起訴狀繕本送達翌日（即97年3 月4 日）起至清償
    日止，按年息百分之五計算之利息，即屬有據，應予准許。
六、綜上所述，原審因而為被上訴人勝訴之判決，經核尚無不合
    。上訴論旨指摘原判決不當，求予廢棄改判，為無理由，應
    予駁回。
七、據上論結，本件上訴為無理由，依民事訴訟法第449 條第1
    項、第78條，判決如主文。
中    華    民    國    98    年    5     月    27    日
                              民事第三庭
                                  審判長法官  張國彬
                                  法      官  鄭月霞
                                  法      官  吳登輝
以上正本證明與原本無異。
如對本判決上訴，須於判決送達後20日內向本院提出上訴狀，其
未表明上訴理由者，應於上訴後20日內向本院提出上訴理由書（
均須按他造當事人之人數附繕本）。上訴時應提出委任律師或具
有律師資格之人之委任狀，並依附註條文規定辦理。
中    華    民    國    98    年    6     月    2     日
                                  書  記  官  張明賢
附註：
民事訴訟法第466條之1：
對於第二審判決上訴，上訴人應委任律師為訴訟代理人，但上訴
人或其法定代理人具有律師資格者，不在此限。
上訴人之配偶、三親等內之血親、二親等內之姻親，或上訴人為
法人、中央或地方機關時，其所屬專任人員具有律師資格並經法
院認為適當者，亦得為第三審訴訟代理人。第１項但書及第２項
情形，應於提起上訴或委任時釋明之。


司法院資訊處製作；財團法人民間司法改革基金會備份。
